高雄高等行政法院簡易判決
　　　　　　　　　　　　　　　　　　　94年度簡字第13號
原　　　告　甲○○
被　　　告　嘉義市政府
代　表　人　乙○○　市長
上列當事人間因水土保持法事件，原告不服行政院農業委員會中
華民國九十三年十一月十一日農訴字第○九三○一四三九五七號
訴願決定，提起行政訴訟。本院判決如下：
　　主  文
原告之訴駁回。
訴訟費用由原告負擔。
    事實及理由
一、緣原告未先擬具水土保持計畫送請主管機關核定，即擅自於
    嘉義市○○段三七地號承租之國有山坡地（下稱系爭土地）
    內開挖整地，面積約一七、五四○平方公尺，案經被告於民
    國（下同）九十三年五月五日（訴願決定書誤載為同年月九
    日）派員會同國有財產局及原告等赴現場會勘屬實，以其違
    反行為時水土保持法第十二條第一項第四款規定，依同法第
    三十三條第一項第二款規定，於九十三年七月九日以府建農
    字第０九三００五四四一一號函，裁處原告新台幣（下同）
    六萬元罰鍰。原告不服，提起訴願，遭決定駁回，遂提起本
    件行政訴訟。
二、原告起訴意旨略以：（一）原告承租之系爭土地，早年遭被
    告拓寬農路（牛車路）而徵地（未補償）、毀林（未補償）
    、錯誤施工（擋土牆低矮且長度不夠），造成原告承租之林
    地土壤流失，坑洞遍佈，原告為免土壤流失擴大，人員陷坑
    傷身事件重演，乃僱工填平坑洞，削短陡坡，放棄原有陡峭
    之產業道路，改以填平坑洞後之較低平地作為搬運林產之裝
    卸及搬運之短平產業道路（約三、四十公尺），詎料被告竟
    罔顧其所為侵犯原告權益之錯誤作為，逕對原告之單純整地
    補救行為裁罰，未能體察原告所受損害（承租面積縮小、林
    產減少）及填坑整地所增之支出。（二）再者，被告所謂「
    現場照片顯示確有開挖整地行為‧‧‧大片土石裸露‧‧‧
    若遇雨將造成土石流情事」云云，乃危言聳聽、一派胡言，
    原告承租之系爭土地並非崇山峻嶺、巨石長坡，僅為四分多
    地所涵蓋的獨立小山崙（山陵至坡底長度不超過二百公尺）
    ，雨天從未承接或匯聚他山之水，僅單純承接本小山崙上空
    之雨水，何來土石流？此證諸系爭土地九十三年數次罕見的
    豪大雨及超豪大雨之考驗，均無大礙，可知被告為誇大其詞
    。（三）另被告所謂「部分坡地亦有疑似特定使用目的而開
    挖整地為一平台」更屬可笑，僅憑臆測便入人於罪，原告無
    開發營利之企圖，系爭土地沒水沒電，且屬林班地，原告豈
    能大興土木興建房屋？填補坑洞順勢整地作為裝卸地兼作搬
    運道路而已，此為經營林地所必然，並無其他計畫。（四）
    水土保持法之立法精神應是懲罰為圖私利罔顧公安之惡意，
    原告所為之單純整地行為，係為補救政府所為不當措施造成
    之危害，被告不僅未對自己前所作之不當措施加以改進，甚
    且恃法懲罰受害百姓，如此作為實難令原告折服等語，聲明
    求為判決訴願決定及原處分關於罰鍰六萬元部分均撤銷。被
    告則以：（一）依行為時水土保持法第四條、第十二條、第
    三十三條第一項第二款規定，有關山坡地範圍內土地，水土
    保持義務人若欲修築道路、整坡作業或開挖土地，均應先擬
    具水土保持計畫，送請主管機關核定後，始可為之。本件於
    九十三年四月二十二日民眾致電被告檢舉，原告未先擬具水
    土保持計畫送主管機關核定，即擅自開挖整地，經被告九十
    三年五月五日現場會勘屬實，且被告於查報取締後即接獲原
    告未具日期陳情書，自承有整建祖墳情事，另觀現場照片，
    確有開挖整地情形，被告遂以原告違反行為時水土保持法第
    十二條第一項第四款規定，依同法第三十三條第一項第二款
    規定裁處原告六萬元罰鍰。（二）另依台灣省政府八十六年
    十月八日八六府農水字第一六八八六七號公告，嘉義市○○
    段（重測前為紅毛埤段）前業經行政院於八十六年七月三十
    一日台八十六農三○八二四號函核定，由台灣省政府公告全
    段列入水土保持山坡地範圍，故系爭土地，確屬行為時水土
    保持法第三條第三款所定之山坡地，無法律上之疑義。（三
    ）原告開挖整地後坡面陡峭且無保護措施，若遇降雨將即造
    成土石流失，被告為避免土石流失致生危險，即要求原告提
    出改善計畫，原告遂於九十三年五月七日提出改善計畫，經
    被告九十三年五月十二日府建農字第○九三○○四七九四五
    號函同意改善計畫，因此經歷九十三年幾次豪大雨才未發生
    土石流失情形，原告所述顯與事實不符，原告上開辯解，顯
    係推卸之詞，實不足採，原告違法擅自開挖整地，違規事實
    確鑿，違反行為時水土保持法第十二條第一項第四款規定，
    被告依同法第三十三條第一項第二款規定處以六萬元罰鍰，
    所為處分並無違誤等語，資為抗辯，聲明求為判決駁回原告
    之訴。
三、按「公、私有土地之經營或使用，依本法應實施水土保持處
    理與維護者，該土地之經營人、使用人或所有人，為本法所
    稱之水土保持義務人。」、「水土保持義務人於山坡地或森
    林區內從事下列行為，應先擬具水土保持計畫，送請主管機
    關核定，如屬依法應進行環境影響評估者，並應檢附環境影
    響評估審查結果一併送核：．．．。四、．．．其他開挖整
    地。」、「有下列情形之一者，處新台幣六萬元以上三十萬
    元以下罰鍰：．．．二、違反第十二條至第十四條規定之一
    ，未先擬具水土保持計畫或未依核定計畫實施水土保持之處
    理與維護者，或違反第二十三條規定，未在規定期限內改正
    或實施仍不合水土保持技術規範者。」分別為行為時水土保
    持法第四條、第十二條第一項第四款及第三十三條第一項第
    二款所明定。
四、本件原告未先擬具水土保持計畫送請主管機關核定，即擅自
    於系爭土地內開挖整地，面積約一七、五四○平方公尺，案
    經被告於九十三年五月五日派員會同國有財產局及原告等赴
    現場會勘屬實，以其違反行為時水土保持法第十二條第一項
    第四款規定，依同法第三十三條第一項第二款規定，於九十
    三年七月九日以府建農字第０九三００五四四一一號函，裁
    處原告六萬元罰鍰之事實，業據被告陳述明確，並有被告九
    十三年五月十二日府建農字第○九三○○五四三○七號函暨
    違規使用山坡地案件現場會勘紀錄、現場照片、九十三年七
    月九日府建農字第○九三○○五四四一一號函附原處分卷及
    本院卷可稽，自堪認定。
五、原告雖以：被告罔顧其早年對系爭土地所為諸多侵犯原告權
    益之錯誤作為，原告所為者僅係填補坑洞順勢整地作為裝卸
    地兼作搬運道路，為單純整地行為，係為補救被告所為上開
    不當措施造成之危害，並無開發營利之企圖，且原告所承租
    者，僅為四分多地所涵蓋的獨立小山崙，從未發生土石流問
    題，被告據以裁罰，於法不合等語，資為爭執。經查，依據
    台灣省政府八十六年十月八日八六府農水字第一六八八六七
    號公告，嘉義市○○段（重測前為紅毛埤段）土地經行政院
    於八十六年七月三十一日台八十六農三○八二四號函核定，
    由台灣省政府公告全段列入水土保持山坡地範圍，有台灣省
    政府公報八十六年冬季字第二十三期影本及土地登記謄本各
    一件附卷可稽，故系爭土地，確屬行為時水土保持法第三條
    第三款所定之山坡地，原告為系爭土地之使用人，為水土保
    持義務人，依行為時水土保持法第十二條第一項第四款規定
    ，於開挖整地前即有先擬具水土保持計畫送請主管機關核定
    之義務，原告未先擬具水土保持計畫，送請主管機關核定，
    即擅自於系爭土地開挖整地，面積約一七、五四○平方公尺
    ，業經被告建設局、民政局人員會同國有財產局人員及原告
    於九十三年五月五日上午九時三十分，依據被告九十三年四
    月二十八日府建農字第○九三○○○九四八○號函辦理，赴
    現場會勘屬實，並製有嘉義市政府違規使用山坡地案件現場
    會勘紀錄、現場照片附於原處分卷及本院卷可稽。依上開現
    場照片顯示：系爭土地內確有開挖整地、闢建通道，造成土
    石裸露，且開挖整地後坡面陡峭，並無保護措施之情形。嗣
    被告於上述會勘後接獲原告未具日期陳情書，自承系爭土地
    因長年雨水侵蝕造成土壤流失，致原有農路路基、邊坡流失
    、孔洞橫生及邊坡不穩定之情事，原告有整建祖墳，順便整
    理修復土壤流失之孔洞，避免再次土壤流失及造成災害等語
    ，此有原告陳情書附原處分卷可稽。另查，原告於起訴書中
    亦載明其有「．．．順勢整地作為裝卸林產之裝卸地兼作搬
    運道路」之行為（起訴書第五頁倒數第三行），益證原告確
    有於前揭時間在系爭土地上進行開挖整地之行為，已甚明確
    。故原告所稱其無開挖整地之行為，被告據以裁罰，於法不
    合云云，即不足採。原告未於開挖整地前先擬具水土保持計
    畫送請主管機關核定，違章事實堪予認定。
六、按「人民違反法律上之義務而應受行政罰之行為，法律無特
    別規定時，雖不以出於故意為必要，仍須以過失為其責任條
    件。．．．。」為司法院釋字第二七五號解釋所明釋。又按
    行為時水土保持法第一條規定之立法目的：「為實施水土保
    持之處理與維護，以保育水土資源，涵養水源，減免災害，
    促進土地合理使用，增進國民福祉，特制定本法」。本件原
    告為山坡地使用人，依法為水土保持義務人，依同法第十二
    條第一項第四款及第四項規定，對其使用行為應先擬具水土
    保持計畫（或簡易水土保持申報書）經由水土保持主管機關
    核定後，始得施工之規定，本即有注意之義務，而此亦為原
    告所能注意，而原告卻未注意，是原告未先擬具水土保持計
    畫申請核定，即擅自於系爭土地開挖整地，雖無故意，亦有
    應注意、並能注意而疏未注意之過失，是原告違反行為時水
    土保持法第十二條第一項第四款規定，即堪認定。
七、綜上所述，原告之主張均無可採。被告以原告違反行為時水
    土保持法第十二條第一項第四款規定，依同法第三十三條第
    一項第二款規定裁處原告六萬元罰鍰，即屬有據，訴願決定
    予以維持，亦無不合。原告提起本件訴訟，求為撤銷訴願決
    定及原處分關於罰鍰部分，為無理由，應予駁回。又本件屬
    簡易事件，故不經言詞辯論為之。
據上論結，本件原告之訴為無理由，依行政訴訟法第二百三十三
條第一項、第一百九十五條第一項後段、第九十八條第三項前段
，判決如主文。
中　　華　　民　　國　　94　　年　 　3　　月　 29  　 日
                　第一庭      法  官　詹日賢
以上正本係照原本作成。
如不服本判決，應於送達後20日內，向本院提出上訴狀並表明上
訴理由，如於本判決宣示後送達前提起上訴者，應於判決送達後
20日內補提上訴理由書（須按他造當事人人數附繕本）。
提起上訴應預繳送達用雙掛號郵票7份（每份34元）。
中　　華　　民　　國　　94　　年　 　3　　月　 29  　 日
                              書記官　藍亮仁
附註:
行政訴訟法第235條（第1項、第2項）:
對於適用簡易程序之裁判提起上訴或抗告，須經最高行政法院之
許可。
前項許可，以訴訟事件所涉及之法律見解具有原則性者為限。
